行　政　法　院　裁　定　　　　　　　　　　　　　　八十七年度裁字第八○○號
　　原　　　告　乙○○
　　　　　　　　甲○○
　　被　　　告　基隆市政府
右當事人間因有關土地事務事件，原告不服財政部中華民國八十七年二月二十一日台
財訴字第八七二一六二四八八號再訴願決定，提起行政訴訟。本院裁定如左︰
　　主  文
原告之訴駁回。
　　理  由
按提起行政爭訟，以行政處分存在為前提要件；所謂行政處分，係指行政主體，基於
職權，就具體事件，所為發生公法上法律效果之單方行政行為而言。至行政機關所為
單純事實之敘述（或事實通知）或理由之說明，既不因該項敘述或說明而生何法律上
之效果，自非行政處分，人民即不得對之提起訴願及行政訴訟，本院四十四年度判字
第十八號、六十二年度裁字第四一號著有判例。又行政主體之行政處分，應基於公法
關係為之，其基於私經濟關係而為之意思表示或通知，僅能發生私法上之法律效果，
自非行政處分。行政機關出售官產，固係基於法令處理國家公務，但其所為出售行為
，則係代表國家與承購人訂立私法上之契約，人民對此有所爭執，應提起民事訴訟以
求解決，不得藉行政爭訟程序請求救濟，本院四十二年判字第十號、四十七年判字第
四三號、五十八年判字第二七○號亦分別著有判例。本件原告因所共有坐落基隆市○
○區○○段溪西股小段六六—三地號土地未臨接計畫道路，若未與毗鄰省有由被告代
管之同小段一七三—二一地號土地合併或調整地形無法建築，乃於民國八十三年九月
三十日向被告申購該省有土地，經被告簽請臺灣省政府八十五年五月十三日省政會議
決議：「本案省有土地准依專案提估計價方式，讓售與取得畸零地合併使用證明書之
鄰地所有權人。」並以八十五年六月三日八五財五字第○五七四一二號函通知被告轉
知原告檢附經法院認證願依專案提估計價方式辦理之承諾書後辦理。原告旋出具經法
院認證之承諾書，承諾：「願於承購時照專案提估（即照市價查估）計價方式規定程
序核定售價後在期限內繳款承購．．．」臺灣省政府乃授權被告查估市價辦理讓售。
被告據此查估系爭土地價格為三、八六四、○○○元，報經省府核備後，以八十五年
十二月十九日八三基府財產字第一○七三八六號函通知原告於十四日內繳清出售價格
三、八六四、○○○元。原告認該核價有違建築法第四十五條第三項及臺灣省省有畸
零地處理作業要點第三條第一項規定，價格過高而一再陳情，被告先後以八十六年一
月七日八六基府財產字第○○五九六號函、八十六年二月三日八六基府財產字第○○
五九三六號函、八十六年二月二十一日八六基府財產字第○一四九三二號函覆，原告
不服該查估價格，循序提起行政訴訟。經查被告係依所有權人臺灣省政府要求以專案
提估計價方式讓售系爭土地，經原告承諾依此方式承購後，予以提估計價並向臺灣省
政府報備。其提估計價係依買賣雙方同意之方式為之，揆諸首揭說明，係基於私經濟
關係而為之意思表示，僅能發生私法上之法律效果，並非基於發生公法關係所為行政
處分，原告對之一再訴願進而提起行政訴訟，於法不合。其主張被告係依建築法第四
十五條第三項及臺灣省省有畸零地處理作業要點提估計價，係對當事人之申請為行政
處分云云，洵無可採。且查被告之訴願書僅表示對被告之提估計價不服，未載明不服
之處分文號，所附文件有被告八十六年三月十二日基府計服字第○四四號紀錄表及內
政部台內營字第八六○二三七五號函，訴願決定則認原告係對上開○四四號紀錄表
及被告八十六年一月七日八六基府財產字第○○○五九六號函為訴願，惟被告係以八
十五年十二月十九日八三基府財產字第一○七三八六號函通知原告繳清查估之出售價
格，故縱認被告所為提估計價行為屬行政處分，原告於八十六年二月十四日之申請書
上即表明已收到該一○七三八六號函，而於八十六年四月十五日始提起訴願，已逾訴
願法第九條第一項規定之三十日訴願不變期間，其訴願不合法。至訴願書所附文件八
十六年三月十二日基府計服字第○四四號紀錄表乃基隆市政府首長接見民眾紀錄表，
顯非行政處分；內政部台內營字第八六○二三七五號函係內政部解釋函，應非原告
訴願對象（原告係以被告為處分機關提起訴願）；訴願決定所列被告八十六年一月七
日八六基府財產字第○○○五九六號函則謂：「主旨：台端等二人申購本市○○區○
○段溪西股小段一七三—二一號省有地案，業經臺灣省省有財產審議委員會審議評定
出售價格為新臺幣參佰捌拾陸萬肆仟元，本府已於八十五年十二月十九日八三基府財
產字第一○七三八六號函通知台端於文到十四日內向臺灣銀行基隆分行一次繳清，逾
期不繳款者，即自動註銷申請承購案，另行出售在案，復請查照。說明：復台端等二
人八十六年一月四日本府總收文○五九六號陳情書。」該函係被告回復原告陳情，將
處理情形再次告知，揆諸首揭說明，係事實之通知或理由之說明，非行政處分，不得
對之提起行政救濟。是原告訴願無論係對被告上開各函何者為之，其訴願均於法不合
，其進而提起行政訴訟，即難謂合法，應予駁回。
據上論結，本件原告之訴為不合法，爰依行政訴訟法第十四條第一項，裁定如主文。
中    華    民    國     八十七      年      六      月      三十       日
                    行 政 法 院 第 一 庭
                                審 判 長 評  事      黃  鏡  清
                                         評  事      黃  合  文
                                         評  事      高  秀  真
                                         評  事      藍  獻  林
                                         評  事      黃  璽  君
右  正  本  證  明  與  原  本  無  異
                                         法院書記官  邱  彰  德
中    華    民    國     八十七      年      六      月      三十       日
